【裁判字號】    94,易,553
【裁判日期】    950822
【裁判案由】    贓物
【裁判全文】
臺灣彰化地方法院刑事判決               94年度易字第553號
公  訴  人  臺灣彰化地方法院檢察署檢察官
被      告  甲○○
選任辯護人  葉玲秀律師
            廖國訓律師
上列被告因贓物案件，經檢察官聲請簡易判決處刑（93年度偵字
第8820號），本院彰化簡易庭（94年度彰簡字第286 號）認不宜
以簡易判決處刑，簽移本院改依通常訴訟程序審理，判決如下：
        主  文
甲○○無罪。
        理  由
一、公訴意旨略以：被告乙○○（由本院通緝中）為「奕盛商行
    」負責人，經營庫存貨買賣，於民國93年6 月間，在經濟日
    報廣告版刊登「切批，機械、五金、化工、汽材庫存貨處理
    」之廣告，而與「綵帝企業有限公司」（下稱綵帝公司，負
    責人王朝弘由檢察官另行偵辦中）之不詳姓名年籍男子「潘
    先生」取得聯繫，明知「潘先生」所變賣之汽車專用槍型中
    控鎖1,000 組，係來路不明之贓物【為丙○○經營之全龍工
    業有限公司（下稱全龍公司）所有，前於93年6 月1 日，遭
    綵帝公司詐騙之貨品】，為圖轉賣牟利，基於故買贓物之犯
    意，以每組新臺幣（下同）28元之價格（一般進價行情為40
    元至50元），向綵帝公司「潘先生」買受，旋於93年6 月14
    日，將前揭貨品以每組30元之價格，全數轉賣予同有故買贓
    物犯意之被告甲○○（為達嘉汽車材料行負責人）。被告甲○○再於93年6 月16日，以每組50元之價格，轉賣予不知情
    之戊○○（為佳成汽車材料行負責人），另於93年6 月24日
    ，以每組80元之價格，轉賣予不知情之丁○○（為昇宇汽車
    材料行負責人）。嗣因丙○○發覺受騙，報警持臺灣臺中地
    方法院核發之搜索票至被告甲○○之達嘉汽車材料行搜索，
    當場查獲尚未賣出之汽車專用槍型中控鎖140 組，因認被告
    甲○○涉有刑法第349 條第2 項故買贓物罪嫌等語。
二、按犯罪事實應依證據認定之，無證據不得認定其犯罪事實；
    又不能證明被告犯罪者，應諭知無罪之判決，刑事訴訟法第
    154 條第2 項、第301 條第1 項分別定有明文。次按認定不
    利於被告之事實，須依積極證據，苟積極證據不足為不利於
    被告事實之認定時，即應為有利於被告之認定，更不必有何
    有利之證據；又事實之認定，應憑證據，如未能發現相當證
    據，或證據不足以證明，自不能以推測或擬制之方法，以為
    裁判基礎；至刑事訴訟法上所謂認定犯罪事實之積極證據，
    係指適合於被告犯罪事實之認定之積極證據而言，雖不以直
    接證據為限，間接證據亦包括在內；然而無論直接或間接證
    據，其為訴訟上之證明，須於通常一般之人均不致有所懷疑
    ，而得確信其為真實之程度者，始得據為有罪之認定，倘其
    證明尚未達到此一程度，而有合理之懷疑存在時，致使無從
    形成有罪之確信，根據「罪證有疑，利於被告」之證據法則
    ，即不得遽為不利被告之認定（最高法院30年上字第816 號
    、29年上字第3105號、40年台上字第86號及76年台上字第
    4986號判例意旨參照）；且刑事訴訟法第161 條第1 項規定
    ：檢察官就被告犯罪事實，應負舉證責任，並指出證明之方
    法。因此，檢察官對於起訴之犯罪事實，應負提出證據及說
    服之實質舉證責任。倘其所提出之證據，不足為被告有罪之
    積極證明，或其指出證明之方法，無從說服法院以形成被告
    有罪之心證，基於無罪推定之原則，自應為被告無罪判決之
    諭知（最高法院92年度台上字第128 號判例參照）。
三、本件公訴人認被告甲○○涉有上開故買贓物罪嫌，無非係以
    在被告甲○○之達嘉汽車材料行扣案之槍型中控鎖係被害人
    全龍公司遭綵帝公司詐欺之贓物，業據證人即全龍公司負責
    人丙○○證述明確，且扣案中控鎖上均有全龍公司之註冊商
    標「Eaglemaster 」，亦有扣案之槍型中控鎖可憑；而被告
    甲○○係以低於市價（每組約40-50 元）之價格（每組30元
    ）向乙○○購得扣案之槍型中控鎖，又未取得出廠證明文件
    ，且被告甲○○因懷疑扣案槍型中控鎖來源有問題，並向乙○○要求提供支票為擔保，有支票1 紙扣案可佐，顯見被告
    甲○○於購入扣案槍型中控鎖時，已知該批槍型中控鎖係來
    路不明之贓物為其所憑之論據。
四、訊據被告甲○○固坦承扣案槍型中控鎖係伊向乙○○以每組
    30元價格購入之事實，惟堅決否認有何故買贓物之犯行，辯
    稱：伊係因朋友介紹向乙○○買茶葉而認識乙○○，後來乙○○向伊表示因與他人買賣茶葉有貨款未收回，對方以一批
    汽車零件抵債，而其未經營汽車零件買賣，故將該批汽車零
    件以較便宜一點之價格賣予伊，當時伊因恐汽車零件來源有
    問題，還要求乙○○提出擔保後才購入，伊確實不知扣案槍
    型中控鎖係贓物等語；辯護人則辯以：扣案槍型中控鎖是否
    為被害人全龍公司遭詐欺之財物，依卷內證據尚無法確定，
    且被告甲○○購入價格並未遠低於市價，而依購入當時之情
    形，價格略低並未違常情，況被告購入後不但未以較低價格
    快速出清，反而在槍型中控鎖上貼上自己汽車材料行「達嘉
    」之標誌，與一般購入贓物後均尋求快速銷贓，並儘量隱瞞
    身分之情形顯然不同，加上全龍公司之中控鎖並未內銷，「
    Eaglemaster 」之商標亦非著名，被告實無從知悉商品來源
    不法，難認被告甲○○有故買贓物之故意等語。
五、經查：
  (一)按刑法第349 條第2 項故買贓物，係以知情故買為要件，亦
    即行為人是否有贓物之認識，應以行為人於收受、故買時有
    無認識為要；且故買贓物罪應以行為人明知為贓物而有償取
    得贓物之所有權始足成立（最高法院92年台上字第5131號、
    83年度台上字第2644號判決意旨參照）。易言之，刑法上故
    買贓物罪之成立，除了客觀上須行為人有故買之行為外，更
    必須以行為人對其所故買之物，於主觀上明知為贓物為必要
    ，故於訴訟上欲認定行為人有故買贓物之犯行，審理事實之
    法院除須證明行為人於客觀上有故買贓物之行為外，更必須
    證明行為人於故買一定之物品時，於該行為人之主觀上對於
    其所故買之物有贓物之認識。則本案扣案之槍型中控鎖固係
    被害人全龍公司所生產，證人丙○○復證稱全龍公司生產之
    槍型中控鎖均係外銷，並未內銷臺灣地區，扣案之槍型中控
    鎖均是受綵帝公司詐欺所交付之物等語，並提出與綵帝公司
    交易之資料為證，且被告甲○○亦自承係以每組30元之價格
    向共同被告乙○○購入上開槍型中控鎖，而共同被告乙○○
    亦供稱上開槍型中控鎖係向綵帝公司「潘先生」購入，再以
    每組30元之價格出售予被告甲○○等語，堪認本案扣案之槍
    型中控鎖應係丙○○所證稱其遭綵帝公司詐騙而交付之槍型
    中控鎖無疑，惟揆諸上開判決意旨及說明，本案公訴人起訴
    被告甲○○故買贓物罪之罪責是否成立，仍應查明可否證明
    被告甲○○於買受扣案槍型中控鎖時，對於槍型中控鎖係不
    明來源之贓物具有認識，並出於買受贓物之故意予以買受，
    茍未能證明被告有此犯意，即無從認定其有故買贓物之犯行
    。又被告甲○○是否明知為贓物而故買，雖屬其主觀之認知
    ，仍應依客觀事實加以推認。
  (二)查被告曾有田自承扣案之槍型中控鎖係伊以每組30元之價格
    向共同被告乙○○所購買，並提出估價單及貸（應係「貨」
    字之誤）款簽回單影本各1 紙為憑，核與證人即共同被告乙○○於偵查時結證之內容相符（參93年度偵字第8220號卷第
    27頁），則被告甲○○購入扣案槍型中控鎖之價格為每組30
    元，應可確定。而扣案槍型中控鎖經本院送請臺中縣汽車材
    料商業同業公會說明之交易價格為：製造商30-40 元、代理
    商40-50 元、批發商50-90 元、零售商100-200 元，有該公
    會函1 份在卷可憑；另被害人全龍公司對本院函詢扣案槍型
    中控鎖之價格則函覆：扣案槍型中控鎖均未內銷，至內銷市
    場同類商品93年批發價為2 線價格65元、5 線價格80元、零
    售價格150-200 元，亦有該公司函1 份附卷足參，互核上開
    二函對槍型中控鎖批發商及零售商價格之說明尚屬相當，是
    本院認臺中縣汽車材料商業同業公會函所說明之製造商及代
    理商價格應堪採信。而被告甲○○所經營之達嘉汽車材料行
    係昇宇汽車材料行及佳成汽車材料行之供貨上游，此從渠等
    均向被告甲○○購買槍型中控鎖可知，又昇宇汽車材料行購
    入汽車材料後，係出售予修理廠或門市，復經證人即昇宇汽
    車材料行負責人丁○○於本院證述明確（參本院審判筆錄第
    15 、19 頁），則被告甲○○之達嘉汽車材料行係上游批發
    商，亦可認定，是被告甲○○購入槍型中控鎖之價格，應係
    製造商出售之價格，待購入後再以批發商之價格出售予下游
    批發商或零售商，此從證人丁○○於本院審理時證稱：其向
    被告甲○○購入槍型中控鎖之價格雖會隨時間變動，但約在
    70-150元間，其賣出價格則為180-220 元等語（參同上筆錄
    第18頁）亦可獲得佐證。綜上可知，被告甲○○購入槍型中
    控鎖之價格雖較便宜，但尚無明顯低於製造商出貨價格之不
    合理情形，公訴人認被告甲○○以異乎常情之低價購入槍型
    中控鎖，尚非有據。
  (三)又被告於購入槍型中控鎖後，均在中控鎖之機身上貼上伊所
    經營之達嘉汽車材料行之「達嘉」標幟易碎貼紙乙節，業經
    本院當庭勘驗扣案槍型中控鎖確認屬實，而被告供稱貼上「
    達嘉」貼紙之目的有二：一則表示伊賣出之貨物伊會負責，
    二則避免非伊賣出之貨物卻要伊負責，則被告顯無隱匿扣案
    槍型中控鎖係伊所販賣之意圖，此與一般收贓之人收贓後轉
    售時均儘量隱匿其曾經手之情形有異，反與一般營業模式相
    當。
  (四)況證人丙○○證稱全龍公司生產之槍型中控鎖已二十幾年未
    曾內銷國內等語，另證人丁○○亦證稱除專用型中控鎖外，
    從來沒有人對通用型中控鎖指定廠牌，其進貨時也未曾指定
    廠牌，亦沒有聽過「Eaglemaster 」這個廠牌等語（分別參
    本院審判筆錄第9 頁、第18-20 頁），可知，雖證人丙○○
    證稱「Eaglemaster 」已經全龍公司註冊商標等語，但在國
    內汽車材料界，「Eaglemaster 」並非著名商標，再加上通
    用型槍型中控鎖顯少指定廠牌之特性，自難期被告甲○○應
    知悉扣案之槍型中控鎖均未內銷國內，在國內出現之商品來
    源即有可疑，而認定被告甲○○於購入時即明知扣案槍型中
    控鎖來源不法。
  (五)再乙○○出售予被告甲○○之汽車零件不只本案之槍型中控
    鎖，尚有其他零件，總金額高達255,000 元，其中槍型中控
    鎖僅30,000元，尚非大宗，有估價單影本1 紙附卷可稽，而
    被告甲○○除本案外，並未因購入其他汽車零件被訴，有臺
    灣高等法院被告前案紀錄表1 份在卷可按，則被告甲○○同
    時購入之大部分汽車零件（除本案扣案及已售出之槍型中控
    鎖外）既未經當時執行搜索之警員同時扣案而均屬合法商品
    ，被告甲○○是否可認知伊當時購入該批汽車零件中之槍型
    中控鎖來源不法，亦有可疑。
  (六)至被告甲○○向乙○○購買該批汽車零件時，因知乙○○原
    係經營茶葉買賣生意，惟恐該批貨物來源有問題，並要求乙○○交付支票以為擔保乙節，雖為被告甲○○所自承，並經
    證人乙○○於偵查作證時證述明確（參93年度偵字第8220號
    卷第28頁），又有支票1 紙扣案可佐，然此適足以證明被告
    甲○○於向乙○○購入該批汽車零件時，曾為避免買到贓物
    ，努力向乙○○確認來源，並藉由要求乙○○提供支票擔保
    之方式以確保貨品來源之合法，實無法據此推認被告甲○○
    購入當時已明知扣案槍型中控鎖來源不法。
  (七)綜上，被告甲○○辯稱伊確實不知扣案槍型中控鎖來源不法
    等語，應非虛妄，被告前揭辯詞堪予採信。
六、末按當事人、代理人、辯護人或輔佐人聲請調查之證據，法
    院認為不必要者，得以裁定駁回之。下列情形，應認為不必
    要：一  不能調查者。二  與待證事實無重要關係者。三
    待證事實已臻明瞭無再調查之必要者。四  同一證據再行聲
    請者。刑事訴訟法第163 條之2 定有明文。查檢察官聲請傳
    喚戊○○為證人，待證事項為扣案槍型中控鎖價格多少為合
    理，另被告甲○○及其辯護人聲請傳喚同案被告乙○○為證
    人，待證事項為證人乙○○出售扣案槍型中控鎖予被告甲○○之時間及價格，惟渠等經本院合法傳喚均未到庭，而槍型
    中控鎖之價格，業經本院函詢臺中縣汽車商業同業公會並獲
    得答覆，另證人乙○○已經本院於95年5 月24日發布通緝，
    迄今仍未緝獲，是本院認傳喚證人戊○○之待證事項已臻明
    瞭無再調查之必要，而傳喚證人乙○○部分則因其正由本院
    通緝中，無法傳喚或拘提到庭而不能調查，且待證事項依卷
    內資料已可認定，爰依上開規定駁回檢察官、被告及辯護人
    此部分調查證據之聲請，附此敘明。
七、綜上所述，公訴人所提出之證據既未能證明被告甲○○係明
    知扣案槍型中控鎖為贓物而故買，自難以該罪相繩，此外，
    復查無其他證據足認被告有公訴人所指故買贓物之犯行，揆
    諸首開說明，本案被告甲○○之犯罪即屬不能證明，自應為
    無罪之諭知。
據上論斷，應依刑事訴訟法第301 條第1項，判決如主文。
本案經檢察官鮑慧忠到庭執行職務。
中    華    民    國    95    年    8     月    22    日
                  刑事第一庭    審判長法  官  周淡怡
                                      法  官  周莉菁
                                      法  官  吳永梁
以上正本證明與原本無異。
如不服本判決，應於判決送達後10日內，向本院提出上訴狀（須
附繕本）。
告訴人或被害人對於判決如有不服具備理由請求檢察官上訴者，
其上訴期間之計算係以檢察官收受判決正本之日期為準。
中    華    民    國    95    年    8    月    23     日
                                      書記官  陳美敏


司法院資訊處製作；財團法人民間司法改革基金會備份。
